臺灣基隆地方法院刑事判決　　　　　　　　　　　　　　　九十一年度易字第二號
　　公　訴　人　臺灣基隆地方法院檢察署檢察官
　　被　　　告　甲○○
右列被告因違反動產擔保交易法案件，經檢察官提起公訴（九十年度偵緝字第二六二
號），本院判決如左：
    主      文
甲○○動產擔保交易之債務人，意圖不法之利益，將標的物遷移，致生損害於債權人
，科罰金肆仟元，罰金如易服勞役，以參佰元折算壹日。
    事      實
一、甲○○於民國八十九年二月五日，以動產擔保交易附條件買賣之方式，向聲寶股
    份有限公司（下稱「聲寶公司」）購買電冰箱、洗衣機各乙臺，為動產擔保交易
    之債務人。雙方約定總價金新臺幣（下同）三萬五千二百元，各分六期給付，每
    月一期，每期總計應給付五千八百五十元，標的物存放地點為基隆市○○路一八
    一之二號九樓，在價金未付清之前，標的物所有權仍屬於出賣人聲寶公司所有，
    買受人甲○○僅得依約占有使用，不得任意遷移或為其他處分。詎甲○○於取得
    標的物之占有之後，僅繳付一、二期之分期價金約一萬七千一百元，即未依約給
    付剩餘款項，並意圖為自己不法之利益，於同年四月間起，未得聲寶公司同意，
    利用其不知情且不具動產擔保交易債務人身份之妻子，將上開標的物遷移並逃匿
    不知去向，致出賣人聲寶公司追索無著受有損害。
二、案經被害人聲寶公司訴由臺灣基隆地方法院檢察署檢察官偵查起訴。
    理      由
一、訊之被告甲○○固不否認曾以動產擔保交易附條件買賣之方式，向告訴人聲寶公
    司購買電冰箱、洗衣機各一臺，繳付前二期分期款後，即未再依約繳納，嗣標的
    物並經遷移等事實，惟矢口否認有何違反動產擔保交易法之犯行，辯稱：伊因認
    為伊弟即本件保證人李福進會代伊繳納款項，始未繼續如期繳款；又前揭標的物
    約定之存放地點（基隆市○○路一八一之二號九樓），乃伊先前之租賃居處，嗣
    伊因另案通緝在外逃亡，伊妻子復由前揭之租賃居處搬遷至「基隆市○○路六十
    七號五樓」之目前居所，前揭標的物始由其妻子併同遷移至現住地，至伊則全無
    遷移前揭標的物之行為云云。經查：右揭事實業據告訴人聲寶公司之代理人乙○
    ○指述綦詳，核與證人丙○○即前任聲寶公司義二路分銷處職員於偵查中證述之
    情節相符，且有聲寶牌附條件買賣契約書影本二件在卷可佐。被告雖以前情置辯
    ，然查：
  (一)前揭標的物雖係因被告妻子搬遷之故，而由其妻子遷離原約定之標的物存放地點
    ，然被告妻子自前揭租賃居處搬移至「基隆市○○路六十七號五樓」，為被告所
    明知等事實，為被告所不否認，縱被告辯稱當時因另案通緝而逃亡在外，前揭標
    的物非伊所親自遷移乙情屬實，惟其既坦承就搬遷乙事，知之甚詳，則就前揭標
    的物當隨之遷離乙事，必亦有所認識，仍蓄意忽視其身為動產擔保交易債務人依
    約應負之義務，託詞標的物非其所親自遷移，而拒不出面向告訴人交代標的物行
    藏，亦不通知告訴人業經遷離前開租住處，顯然其意在利用非動產擔保交易債務
    人之第三人，遂其擅自將標的物遷離之行為，是縱其所辯屬實，仍無從以此為由
    ，圖免其應負之刑事責任。
  (二)被告為動產擔保交易附條件買賣之債務人，自有依約按期繳交分期項款之義務，
    至保證人僅不過係在保證債務人履行義務，避免債權人日後求償無著而受有損害
    爾，既被告身為契約之主債務人，依約即負有按期繳納價金之義務，不容其將自
    己之責任推諉由保證人擔負；況且，被告依約應負之義務，非謂有保證人之存在
    即得免除，亦即，保證人制度之設制，係在保障債權人之權利，尚非在使債務人
    即被告不當得利，債權人即告訴人聲寶公司既已依約將標的物交付債務人即被告
    使用，被告竟託詞以保證人可代繳云云，而未依約按期繳付價金，則其主觀上有
    為自己不法利益之意圖，乃情極灼然之事實。
  (三)綜上所述，被告所辯，無非事後卸責之詞，委無足採。本件事證明確，被告違反
    動產擔保交易法之犯行，洵堪認定。
二、核被告所為，係犯動產擔保交易法第三十八條之動產擔保交易之債務人，意圖不
    法之利益，將標的物遷移，致生損害於債權人罪。查被告利用其不知情且不具動
    產擔保交易債務人身份之妻子，為其完成遷移標的物之行為，屬間接正犯。爰審
    酌動產擔保交易制度屬私人間債權債務關係之一種，債權人是否與債務人訂立動
    產擔保交易契約及債權人應循何種動產擔保交易方式以確保債務人就其債務之履
    行，當由債權人自行評估決定，國家刑罰過度介入私人民事債務糾葛，既無法達
    成預防及應報之目的，且易淪為債權人濫用之工具，不符合手段目的必須相當之
    比例原則，及被告之犯罪動機、目的、手段尚屬單純，所得利益、所生損害亦非
    至鉅等一切情狀，量處如主文所示之刑，以示懲儆，併諭知易服勞役之折算標準
    。
據上論斷，應依刑事訴訟法第二百九十九條第一項前段，動產擔保交易法第三十八條
，刑法第十一條前段、第四十二條第二項，罰金罰鍰提高標準條例第一條前段、第二
條，判決如主文。
本案經檢察官吳佳齡到庭執行職務。
中      華      民      國      九十一    年      五      月    十七    日
                                臺灣基隆地方法院刑事第三庭
                                    審判長  法  官  陳志祥
                                            法  官  何怡
                                            法  官  王慧惠
右正本證明與原本無異。
對於本件判決如有不服，應於收受送達後十日內，向本院提出上訴書狀，上訴於臺灣
高等法院，並按他造當事人之人數附具繕本。
                                            書記官  陳俊德
中      華      民      國      九十一    年      五      月    二十一  日
附錄論罪法條
動產擔保交易法第三十八條：
動產擔保交易之債務人，意圖不法之利益，將標的物遷移、出賣、出質、移轉、抵押
或為其他處分，致生損害於債權人者，處三年以下有期徒刑、拘役或科或併科六千元
以下之罰金。
